【裁判字號】    99,訴,1919
【裁判日期】    991004
【裁判案由】    債務人異議之訴等
【裁判全文】
臺灣臺北地方法院民事判決              99年度訴字第1919號
原      告  吳建利即赫立號
訴訟代理人  陳宏杰律師
            林志強律師
複 代理 人  魏婉菁律師
被      告  台灣八番股份有限公司
法定代理人  戴勝堂
訴訟代理人  陳益軒律師
上列當事人間債務人異議之訴等事件，本院於民國99年10月4日
言詞辯論終結，判決如下：
    主  文
被告不得持本院九十九年度司執字第一三五八七號損害賠償強制
執行事件所據之執行名義（本院九十七年度訴字第一三八號及臺
灣高等法院九十八年度上字第三七七號民事判決），對原告執行
。
被告應給付原告新臺幣陸拾萬元，及自民國九十九年四月二十九
日起至清償日止按年息百分之五計算之利息。
原告其餘之訴駁回。
訴訟費用新臺幣壹萬伍仟佰伍拾伍元由被告負擔十分之七，餘
由原告負擔。
本判決第二項於原告以新臺幣貳拾萬元為被告供擔保後，得為假
執行。
原告其餘假執行之聲請駁回。
    事實及理由
壹、程序方面
    按訴狀送達後，原告不得將原訴變更或追加他訴，但請求之
    基礎事實同一者，不在此限，民事訴訟法第255條第1項第2
    款定有明文。查本件原告原以不當得利為訴訟標的，聲明請
    求：(一)本院99年度司執字第13587號損害賠償強制執行事件
    （下稱系爭執行事件）所據之執行名義（本院97年度訴字第
    138號及臺灣高等法院98年度上字第377號民事判決）（下稱
    系爭執行名義），不得對原告執行；(二)系爭執行程序應予撤
    銷；(三)被告應給付原告新臺幣（下同）105萬，及自起訴狀
    繕本送達之日起至清償日止，按年息5％計算之利息。後於
    民國99年8月10日以民事變更訴之聲明暨準備(一)狀除更正第
    一項聲明如後述所示及撤回第二項聲明外，並追加侵權行為
    為訴訟標的，被告雖不同意原告所為訴之追加。核原告所為
    訴追加部分，係基於同一基礎事實而生，揆諸前開規定，自
    應准許。
貳、實體方面
一、原告主張：兩造於96年4月20日約定由被告承租原告所轉租
    之臺北市○○路454號建物（下稱系爭建物）4個單位中，臨
    慶城街旁的2個單位（下稱系爭租賃物），租金每月145,000
    元並簽訂租賃契約書（下稱系爭租約）。後因被告未依法定
    擅自增設違建，致地主不同意出具同意書供被告辦理使用用
    途變更，則依系爭租約第24條規定，系爭租約視同自始不生
    效力，依法伊應返還被告40萬元押租金，被告則應將租賃物
    返還予伊，不得繼續占用。而被告竟向法院起訴，除要求伊
    返還40萬元押租金外，尚須賠償裝潢費156萬，嗣經本院97
    年度訴字第138號及臺灣高等法院98年度上字第138號確定判
    決，認定伊僅需返還被告40萬元押租金。又被告於上開訴訟
    期間即96年11月13日起至97年9月20日止約10個月無權占用
    系爭租賃物，致伊一方面無法就系爭租賃物為使用收益，另
    一方面卻需繼續負擔每月支付大房東之租金，而受有雙重損
    失，則以10個月、每月租金145,000元計算，被告共有145萬
    元之不當得利。再被告此舉亦屬侵害伊租賃權之侵權行為，
    而伊係向地主承租系爭建物之4個單位，租金20萬元，轉租
    被告之系爭租賃物則為2個單位，故以10個月、每月租金10
    萬元計算，伊共受有100萬損害。另伊尚未及就此不當得利
    及侵權行為債權與被告之債權主張抵銷，並請求剩餘之部分
    向被告請求，即接獲被告以系爭執行名義向法院聲請之系爭
    執行事件，爰依強制執行法第14條第1項、民法第335條、第
    179條、第184條，提起本件訴訟等語，並聲明：(一)被告不得
    持系爭執行事件所據之系爭執行名義，對原告執行；(二)被告
    應給付原告105萬，及自起訴狀繕本送達之日起至清償日止
    ，按年息5％計算之利息；(三)願供擔保，請准宣告假執行。
二、被告則以：被告向原告承租系爭租賃物係作為經營餐廳之用
    ，然被告因原告無法提出地主之辦理建物變更同意書，故被
    告雖有進行裝潢，且花費高達100多萬，卻始終未有經營餐
    廳及使用系爭租賃物之事實，當無不當得利，且被告未將系
    爭租賃物內之裝潢拆除亦非占用，另被告亦否認原告所主張
    其與地主確有租約存在等語，資為抗辯。並聲明：原告之訴
    駁回。
三、兩造不爭執之事項：
（一）兩造於96年4月20日簽署系爭租約，契約書第1條約定「甲
      方（即原告）房屋所在地及使用範圍台北市○○路454 號
      ，合法建物內的4個單位，臨慶城街旁的2個單位。」第24
      條約定「乙方（即被告）取得合法營業使用執照，係本租
      賃重要條件之一，為使乙方得以合法營業，甲方應負責協
      調地主配合乙方辦理建物使用用途變更，如地主無法配合
      時，本約視同自始不生效力。」。
（二）被告前以系爭租約因地主無法配合提出同意書，故系爭租
      約視為自始不生效力為由，訴請本件原告返還押金40萬元
      及賠償裝潢費用1,562,035元，經本院97年度訴字第138號
      判命本件原告應給付40萬元及利息，經本件被告提起上訴
      後，復經臺灣高等法院以98年度上字第377號、最高法院
      98年度台上字第1920號駁回上訴確定。
（三）被告執前開確定判決為執行名義，對本件原告為強制執行
      ，經本院以99年度司執字第13587號受理在案。
（四）原告於99年3月29日委請律師以台北金南郵局第216號存證
      信函向被告主張以其對被告相當租金之不當得利及損害共
      145萬元行使抵銷。
四、兩造之爭點及論述：
    本件原告主張被告於系爭租約溯及失效後，仍無權占有系爭
    租賃物而受有利益，致原告受損害，且被告亦侵害原告之租
    賃權，被告自應返還其所受利益及賠償原告所受損害等語，
    為被告所否認，並以前詞置辯，則本件應予審酌之主要爭點
    厥為：(一)本件原告所主張對被告為抵銷之主動債權是否存在
    ？1.被告是否受有相當於使用房屋之利益？2.原告是否受有
    無法使用系爭房屋但仍須支付租金之損害？如有該金額為何
    ？3.前開被告所受利益與原告所受之損害間是否有因果關係
    ？(二)如原告之主動債權存在，其主張對於被告之被動債權為
    抵銷是否有理由？數額為何？另被告據此提起異議之訴，排
    除被告之強制執行？現就本件爭點，析述如后：
（一）本件原告之主動債權是否存在部分：
    1.被告是否受有相當於使用房屋之利益之部分：
      按不當得利之法則請求返還不當得利，以無法律上之原因
      而受利益，致他人受有損害為其要件，故其得請求返還之
      範圍，應以對方所受之利益為度，非以請求人所受損害若
      干為準，無權占有他人土地，可能獲得相當於租金之利益
      為社會通常之觀念，最高法院61年台上字第1695號判例可
      資參照。次按對於物有事實上管領之力者，為占有人，民
      法第940條定有明文。經查：
    (1)兩造間所簽訂之系爭租約因地主無法配合提出同意書，故
      系爭租約視為自始不生效力為由，業經本院97年度訴字第
      138號、臺灣高等法院98年度上字第377號、最高法院98年
      度台上字第1920號之確定判決，認定綦詳。又被告雖不否
      認其係於97年9月20日前未將系爭租賃物返還予原告，但
      否認有占有之情事，辯稱其僅未將系爭租賃物內之裝潢拆
      除云云，故本院自應審究被告於96年11月13日起至97年9
      月20日間，其未拆除系爭租賃物內之裝潢之行為是否屬無
      權占有系爭建物。
    (2)按所謂無權占有，不以占有人有實際使用為必要，只要有
      占有之事實即可。本件原告在交付系爭租賃物於被告後，
      被告即屬就系爭租賃物有事實上管領力之人，縱被告尚未
      實際經營餐廳，仍無妨礙其確有占有之事實，否則被告自
      無進入系爭租賃物為裝潢之可能。又系爭租約雖自始不生
      效力，然被告於96年11月13日至97年9月20日間，並未將
      系爭租賃物返還予原告甚且未拆除留存於系爭租賃物之裝
      潢，當屬無權占有系爭租賃物，而受有相當於租金之利益
      。被告抗辯其卻始終未有經營餐廳及使用系爭租賃物之事
      實，何來不當得利，且其未將系爭租賃物內之裝潢拆除亦
      非占用云云，顯不可採。
    2.原告是否受有無法使用系爭房屋但仍須支付租金之損害？
      如有該金額為何之部分：
      按依不當得利之法則請求返還不當得利，以無法律上之原
      因而受利益，致他人受有損害為其要件，故得請求返還之
      範圍，固應以對方所受之利益為度，非以請求人所受損害
      若干為準，惟於審酌對方所受之利益時，如無客觀具體數
      據可資計算，請求人所受損害之數額，未嘗不可據為計算
      不當得利之標準，最高法院92年度台上字第324號判決可
      資參照。經查：
    (1)原告主張系爭建物之原地主即訴外人陳沼濤於96年2月間
      死亡，訴外人陳世錦、陳世鎮則為陳沼濤之繼承人等情，
      為被告所不爭執。又原告主張其一方面無法就系爭租賃物
      為使用收益，另一方面卻需繼續負擔每月支付大房東之租
      金等情，業據其提出系爭建物之租賃契約、97年5月2日至
      99年8月10日存款至陳世錦帳戶之存款憑條40紙在卷可稽
      （見本院卷第58至62頁、第130至143頁）。被告雖否認系
      爭建物租賃契約之真實性，並辯稱：系爭建物之租賃契約
      皆為同一人所書寫，且系爭租約之起迄期間為96年4月20
      日至101年4月19日，而系爭建物之租賃契約起迄期間則為
      95年2月1日至100年1月31日，系爭租約既屬轉租之契約，
      不可能會出現迄期較系爭建物之租賃契約為後之不合理現
      象云云。惟查：
    倘原告未有承租系爭建物，自無固定經常匯款至陳世錦之
      帳戶之必要。且陳世鎮於另案中曾提出承諾書，載明因兩
      造前於本院97年度訴字第138號訴訟期間，原告無法使用
      房地，另仍應繼續向其給付租金，其資金壓力倍增，故其
      同意本件原告得就每月租金20萬元部分，暫先支付一半，
      直至訴訟確定結束後，將每月未付之一半租金，一次付清
      等語（見本院97年度訴字第138號卷第112頁）。足見，原
      告確實有支付租金予陳世鎮、陳世錦之事實。
    又系爭租約之迄期雖較系爭建物之租賃契約為後，然其租
      賃期間共5年整，此與一般坊間租賃契約之期間均以年計
      算相符。
    況系爭建物之租賃契約此乃原告與地主間之法律關係，而
      原告於系爭建物之租賃契約到期後，本可繼續與地主續約
      ，並無不合常理之處，即便因故無法與地主續約時，而致
      使其承租人無法使用系爭租賃物時，亦僅原告需對其承租
      人負擔債務不履行損害賠償責任。如系爭建物之租賃契約
      係為原告臨訟杜撰者，自得將該租賃契約之租賃期間到期
      日記載於系爭租約之到期日之後，故堪信原告所提出其與
      地主間之租賃契約為真正。而原告既有承租系爭建物，對
      於系爭建物中2個單位之系爭租賃物自有使用收益權限。
    綜上，被告無權占有系爭租賃物，已如前述，則被告當係
      侵害在權益歸屬上，應屬於原告之利益。
    (2)另系爭租賃物之租金每月為145,000元，而系爭租賃物之
      地主未出具同意書，致無法作為餐廳使用等情，有系爭租
      約附卷可參（見本院卷第7、8頁），且為兩造所不爭執，
      則兩造原係約定將系爭租賃物作為餐廳使用，其租金當比
      一般作為住宅用高。然系爭租賃物既本係住宅用途，且被
      告於系爭租賃物中僅有裝潢尚未實際開始經營，故本院認
      為以145,000元作為不當得利之數額，尚屬過高。而依前
      開系爭建物之租賃契約第3條：「租金每個月15萬元...。
      」、第21條：「本房屋籌備開餐廳一經營業每個月租金調
      整為20萬元。」。是以原告出租系爭租賃物予被告後，每
      月需負擔之系爭建物租金為20萬元，又系爭租賃物為系爭
      建物4個單位中之2個單位，其租金即約10萬元。本院審酌
      被告無權占有系爭租賃物，其所受之利益不宜以系爭租約
      所定每月145,000元為標準，又無其他客觀具體數據，認
      以原告所受損害即每月10萬元，較屬合理，又本件原告請
      求係以10個月計算，自應認原告此部分所受之損害係為10
      0萬元。
    3.前開被告所受利益與原告所受之損害間是否有因果關係之
      部分：
      按民法第179條前段規定，無法律上之原因而受利益，致
      他人受損害者，應返還其利益。其判斷是否該當上揭不當
      得利之成立要件時，應以「權益歸屬說」為標準，亦即倘
      欠缺法律上原因而違反權益歸屬對象取得其利益者，即應
      對該對象成立不當得利，最高法院98年度台上字第1156號
      判決可資參照。經查，被告無權占有系爭租賃物，致原告
      受有無法使用收益系爭建物之損害，已如前述，則被告既
      欠缺法律上原因而侵害應歸屬於原告之利益，對於原告所
      受損害當有因果關係而成立不當得利。
（二）原告是否得以其主動債權對於被告之被動債權抵銷，並據
      以提起異議之訴排除執行部分：
      按給付無確定期限者，債務人於債權人得請求給付時，經
      其催告而未為給付，自受催告時起，負遲延責任。又二人
      互負債務，而其給付種類相同，並均屆清償期者，各得以
      其債務，與他方之債務，互為抵銷。但依債之性質不能抵
      銷或依當事人之特約不得抵銷者，不在此限，民法第229
      條第2項前段、第334條第1項分別定有明文。次按，扺銷
      雖使雙方債務溯及最初得為抵銷時消滅，惟雙方互負得為
      抵銷之債務，並非當然發生抵銷之效力，必一方對於他方
      為抵銷之意思表示而後雙方之債務乃歸消滅，此觀民法第
      335條第1項規定自明。故被告對於原告有得為抵銷之債權
      ，而在言詞辯論終結前未主張抵銷，迨其敗訴判決確定後
      表示抵銷之意思者，其消滅債權人請求之事由，不得謂非
      發生在該訴訟言詞辯論終結之後。從而，原告對於被告提
      起確認債權存在或給付之訴，縱獲勝訴判決確定，惟被告
      如於判決確定後始以其對於原告之債權主張抵銷者，自仍
      得本於該項事由，於新訴訟中為與確定判決意旨相反之主
      張。（最高法院94年度台上字第2176號判決意旨參照）。
      經查：
    1.原告並無於兩造之本院97年度訴字第138號及臺灣高等法
      院98年度上字第138號確定判決中，主張對於被告之押租
      金債務為抵銷，此有本院97年度訴字第138號及臺灣高等
      法院98年度上字第138號判決附卷可證（見本院卷第9至18
      頁），而該已屆清償期之抵銷債權又非受既判力所遮斷，
      則原告當得於本件訴訟中主張以其主動之不當得利債權，
      對於被告被動之債權為抵銷。而被告對於原告有40萬元之
      債權，已如前述，故經抵銷後，原告尚得對被告請求60萬
      元。
    2.原告對於被告之不當得利債權係屬法定之債，其給付並無
      確定期限，故應以被告受催告時起，負遲延責任。又原告
      於99年3月29日委請律師以台北金南郵局第216號存證信函
      向被告主張以其對被告相當租金之不當得利及損害共145
      萬元行使抵銷並請求被告給付抵銷後剩餘之款項，此有存
      證信函在卷足憑（見本院卷第25至30頁）。故原告本得請
      求被告給付自存證信函收受翌日起之遲延利息，然原告僅
      請求被告給付自起訴狀繕本送達日即99年4月29日（參被
      告之民事陳報狀，見本院卷第144頁），原告此部分請求
      應屬可採。
    3.原告以其100萬元之主動債權對於被告40萬元之被動債權
      抵銷後，被告對於原告已無債權存在。此當屬消滅被告請
      求之事由，故被告即不得再持系爭執行名義對原告強制執
      行。
五、綜上所述，被告對於原告應負不當得利之返還責任，經原告
    就此部分債權與被告對原告之押租金債權抵銷後，被告持有
    之執行名義所示之債權除已消滅外，被告尚應給付原告60萬
    7元。從而，原告主張依強制執行法第14條第1項、民法第33
    5條、第179條，請求：(一)被告不得持系爭執行事件所據之系
    爭執行名義，對原告執行；(二)被告應給付原告60萬元，及自
    99年4月30日起至清償日止，按年息5％計算之利息，為有理
    由，應予准許。至於逾此範圍之請求，則為理由，應予駁回
    。
六、假執行之宣告：原告陳明願供擔保請准宣告假執行，就其勝
    訴部分，核無不合，爰酌定相當擔保金額准許之；至原告敗
    訴部分，其假執行之聲請，因訴之駁回而失所附麗，應併駁
    回。
七、本件事證已臻明確，兩造其餘攻擊防禦方法，及未經援用之
    證據，經本院斟酌後，認均不足以影響本判決之結果，自無
    逐一詳予論駁之必要。至原告另依侵權行為，請求被告給付
    侵害租賃權之損害賠償部分，係以單一聲明，請求法院與不
    當得利返還請求權部分為同一之判決，核屬訴之重疊合併。
    則本院既認原告依不當得利之請求為有理由判決，則原告另
    依侵權行為請求被告損害賠償部分，縱經審酌，其金額無從
    為更有利於原告之判斷，此部分自無再加以論究之必要，併
    此敘明。
八、本件訴訟費用額為第一審裁判費15,355元，確定如主文第4
    項所示。
九、訴訟費用負擔之依據：民事訴訟法第79條。
中    華    民    國    99    年    10    月    4     日
                  民事第七庭    法  官  黃柄縉
以上正本係照原本作成
如對本判決上訴，須於判決送達後20日內向本院提出上訴狀。如
委任律師提起上訴者，應一併繳納上訴審裁判費。
中    華    民    國    99    年    10    月    4     日
                                書記官  洪仕萱

司法院資訊處製作；財團法人民間司法改革基金會備份。
